【裁判字號】    88,上,1230
【裁判日期】    890308
【裁判案由】    給付工程款
【裁判全文】
臺灣高等法院民事判決  八十八年度上字第一二三○號
      上  訴  人  甲○○
      訴訟代理人  吳宜財律師
      被上訴人    浩邦國際開發工程有限公司  設台北市○○路○段四四七號十一樓
      法定代理人  黃麗玲      .
右當事人間請求給付工程款事件，上訴人對於中華民國八十八年七月三十日臺灣臺北
地方法院八十八年度訴字第一九五一號第一審判決提起上訴，本院判決如左：
    主    文
原判決關於命上訴人給付金額超過新台幣玖拾萬伍仟柒佰柒拾壹元，及自八十八年
四月廿二日起至清償日止，其中新台幣肆萬柒仟玖佰捌拾伍元按週年利率百分之十，
其餘新台幣捌拾捌萬柒仟柒佰捌拾陸元按週年利率百分之五計算之利息部分，並該部
分假執行之宣告，暨命上訴人負擔訴訟費用之裁判均廢棄。
右開廢棄部分，被上訴人在第一審之訴及其假執行之聲請均駁回。
其餘上訴駁回。
第一審訴訟費用關於命上訴人負擔部分及第二審訴訟費用，由上訴人負擔百分之九十
五，餘由被上訴人負擔。
    事    實
甲、上訴人方面：
一、聲明：求為判決：(一)原判決廢棄。(二)駁回被上訴人在第一審之訴及其假執行之聲
    請。
二、陳述：除與原判決記載相同者，茲引用之外，補稱：
  (一)依兩造契約約定，上訴人於工程進行期間內，臨時提出修改、增加或減少之工程
    項目時，被上訴人應將所增加或減少之工程開列追加減項目及金額，經上訴人以
    書面事先簽認，被上訴人方得據以施工，原審謂簽認不限於施工前為之云云，顯
    違背契約真意。
  (二)上訴人結算之價款為新台幣（以下同）一百七十三萬七千零六十五元，固低於兩
    造原約定之系爭工程總價，然被上訴人追減之工程為五十一萬五千五百四十七元
    ，以原約定之價款一百八十五萬元扣除該款，被上訴人結算之金額實高於原約定
    。
  (三)兩造於驗收前迭就工期、施工品質粗糙、尺寸不符、估價偏高等項爭執，故被上
    訴人於八十八年三月四日持工程結算書至施工現場欲作驗收時，上訴人即表示該
    日只能針對工程結算書中部分有標明尺寸之項目作丈量、記錄，俾利改善；至其
    餘工程項目因兩造認為尚有重大爭議，未列入是日之驗收範圍，並同意於上訴人
    核對工程結算書與委任契約書檢附之工程預算書，提出其內容不符項目後，再據
    以計算工程尾款，故兩造於是日雖費時五、六小時，惟非為驗收全部工程，而係
    因丈量耗時及上述原因不斷爭執之故。而被上訴人於翌日就尺寸不符部分重新制
    作工程結算書，並夾帶一份竣工圖，由第三人龔開玫持向上訴人要求簽收，上訴
    人告以本件工程未經驗收完成，且須待上訴人將工程結算書與工程預算書詳實核
    對，再為驗收及確定尾款數額，上訴人並拒絕簽署，詎龔開玫竟謂上訴人於驗收
    證明上簽署，僅係表示被上訴人有交付更正後之工程結算書及竣工圖暨方便伊返
    回公司交差而已，非謂已驗收完成，請上訴人放心云云，上訴人信以為真，始在
    驗收證明上簽署；惟徵諸兩造於八十八年三月四日所生之爭執與協議，及上訴人
    事後核對工程結算書與工程預算書確有明顯不符，其竣工圖與委任契約書檢附之
    平面配置圖關於主要工程（客廳部分）完全不符等情，足證上訴人簽名之真意並
    非表示驗收完成。
  (四)依委任契約第六條約定，被上訴人應於八十八年一月廿日完工，然被上訴人遲至
    同年二月廿三日始完成，逾期三十四日，依約應賠償上訴人每逾一日按工程總價
    一百八十六萬六千六百五十二元千分之一計算之違約金，基此，被上訴人應賠償
    上訴人六萬三千四百六十六元，上訴人得主張抵銷。
乙、被上訴人方面：
一、聲明：求為判決駁回上訴。
二、陳述：除與原判決記載相同者，茲引用之外，補稱：
    (一)上訴人於工程進行中反覆指示變更工程，被上訴人均依其指示變更，並依約送
      交變更設計圖及變更項目之追加減預算書予上訴人要求確認，惟上訴人僅屢次
      要求被上訴人儘速變更施作，卻遲不予簽認，依合約第五條第一款規定，視為
      上訴人同意，被上訴人遂繼續進行變更工程之發包及施作。
    (二)本件工程如有上訴人所述之種種瑕疵，理應記載在八十八年二月廿五日之裝修
      工程驗收缺失記錄表上，上訴人在施工過程並未爭執估價單上所列之單價。
    (三)系爭工程驗收時，上訴人並未提出被上訴人有延誤之情形，本件工程係因上訴
      人指示修改、追加減而延後完工，被上訴人無支付違約金之義務。
    理    由
一、被上訴人起訴主張：兩造於八十七年十二月九日簽定契約書，約定由伊公司承攬
    坐落台北市○○路○段四三七號巷一弄九號二樓建物之室內工程規劃、設計及施
    工，伊於八十八年二月二十三日已完成全部工程，惟上訴人遲未給付工程尾款，
    爰依契約關係，求為命上訴人給付九十七萬六千九百七十九元，及自八十八年四
    月廿二日起至清償日止，其中八萬九千一百九十三元按年息百分之十，其餘部分
    按年息百分之五計算之利息（被上訴人超過上開部分之請求，經原審駁回其訴，
    未據其聲明不服）。
二、上訴人則以：被上訴人未依約定施工，多項工程未施作，伊無給付工程尾款之義
    務；且被上訴人遲延完工三十四日，依約應給付違約金六萬三千四百六十六元，
    伊得主張抵銷等語，資為抗辯。
三、查被上訴人主張兩造於八十七年十二月九日簽定契約，由伊承攬坐落台北市○○
    路○段四三七號巷一弄九號二樓建物之室內工程規劃、設計、監造及施工等工作
    ，原約定工程總價一百八十五萬元，上訴人已給付七十四萬元，伊於八十八年二
    月廿三日完工，上訴人尚未給付尾款等情，為上訴人不爭之事實，並有被上訴人
    提出之設計委任契約書、工程預算書、工程結算書、竣工圖及簽認證明等件為證
    ，堪信為真實。
四、上訴人雖以被上訴人未依約施工，未經伊以書面同意即變更工程內容，且雙方未
    驗收完成，伊無付款義務等語為辯，經查：
  (一)本件工程之施作，與原設計圖固有出入，惟被上訴人指此係上訴人指示變更，並
    因上訴人要求在原合約工程款範圍內追加減之故，佐以上訴人於本院聲請訊問之
    證人黃利畫（原任職被上訴人公司）稱「當時後陽台上訴人要加蓋（此部分工程
    在工程預算內），但只搭了平面，立面未做，鄰居即抗議，我與上訴人先生溝通
    要回復原狀，即原被打掉的立面回復並補強，已做好的平面要拆除，但對方不願
    增加此部分工程款，要我們在其他部分調整，是說就造型部分做修改，當時對方
    抱怨為何公司未幫他們注意到加蓋又要拆除之問題，公司認為是否加蓋是上訴人
    的問題：：」（見本院卷第一二四頁），而上訴人提出八十七年十二月廿日期之
    工程預算書（原審卷第一一一頁），其追加減項目大抵屬陽台之回復（該工程預
    算書未經上訴人簽認，兩造於同年十二月廿五日另為協議），至同年十二月廿五
    日雙方協議，結論為上訴人一方希望工程預算在合約價錢內，如有增加部分，請
    被上訴人修改圖面，修改項目請被上訴人提出修改內容與業主確認（見原審卷第
    一四○頁上訴人提出之會議記錄），可見本件工程之追加減，主要係緣於陽台加
    建，其後又拆除回復所生；而該加建。係上訴人指示施作，其因鄰居抗議而拆除
    ，原非可歸責於被上訴人，且兩造事後既約定就增加之費用，以修改合約內容之
    方式於原價款範圍內完成，則上訴人顯已同意該增加之費用由其負擔，並變更部
    分工程，故被上訴人嗣後變更工程內容，其施工結果與原設計圖不符，乃屬當然
    ，上訴人以現場與設計圖不符為由，拒絕付款，即屬無據。
  (二)上訴人雖另抗辯：系爭工程尚有多項工程未施作（如原審卷第一四四頁被證八所
    載），除被上訴人所列追減之金額外，尚應扣除工程款三十萬八千五九十元；另
    契約第五條第二項約定「：：：甲方（即上訴人）於工程進行期間內，臨時提出
    需修改，增加或減少之工程項目者，乙方（即被上訴人）應依所增加或減少之工
    程開列追加減項目及金額，經甲方簽認後，乙方應依甲方指示修正，．．．」，
    系爭工程未事先獲伊以書面同意修改，被上訴人即予施作，自違反約定等語。惟
    按，上訴人為免施工費用超過原定款項，指示被上訴人以修改圖面之方式施工等
    情，已如前述，而本件雖無上訴人事前同意之書面資料，惟上開契約第五條之約
    定並非強制規定，兩造事後非不得以明示、默示之方式變更之。查兩造先係於八
    十七年十二月廿五日協議修改圖面，於原價款範圍施工，被上訴人嗣後又陸續施
    工，並於八十八年二月廿三日完工，證人黃利畫於本院亦稱「違建拆除（指拆除
    加蓋之陽台）後陸續施工，上訴人及其先生均有至現場看」，則該變更後之施工
    情形，上訴人非不可知，故上訴人雖未事先簽立同意書，惟其就被上訴人繼續施
    工之情形未有異議，任令被上訴人施作完成，依其行為，可見其已同意被上訴人
    按變更之工程內容繼續施工，自不得因其未有書面同意，即謂其無付款義務。又
    上訴人於八十八年二月廿五日初驗時，就其所指該工程未施作部分已列載於裝修
    工程驗收缺失記錄表（原審支付命令卷證三，該表缺失項目經上訴人簽名確認）
    ，同年三月五日上訴人又於改善確認欄簽名，被上訴人於該日（即三月五日）交
    付並請上訴人核對之工程結算書、竣工圖，亦經上訴人簽認無訛，在在證明系爭
    工程業經驗收完成，上訴人自不得再爭執該工程未完成或與約定不符。
  (三)上訴人雖謂被上訴人施作之項目尺寸與原工程預算書記載者不符，其結算之工程
    款不實，其僅係簽收工程結算書、竣工圖，非指驗收完成云云，惟查，上訴人承
    認兩造於八十八年三月四日於現場丈量，耗時五、六小時（本院卷第九九頁），
    證人黃利畫於本院復稱「（問：八十八年三月四日測量之目的？）當初業主對於
    未按其意設計很不滿意，但又要過年，業主就說按尺寸計算工程款，當日已測量
    完畢，現場測量方式是拿竣工圖與估價單比對：：」（見本院卷第一二六頁），
    上訴人對其證言亦未否認，可見兩造於當日就所生爭執已議定依測量之尺寸計算
    工程款；而被上訴人於翌日交付竣工圖及工程結算書予上訴人，其首頁即明載「
    茲檢送工程結算書，依八十八年三月四日晚現場點交之數量，請核對簽名」，則
    上訴人若有異議，實無於其上簽名確認之理。上訴人雖抗辯該結算書所列項目繁
    雜，非經核對不知其差異，其僅係簽收該文件，非予確認云云，惟兩造於前晚既
    有爭議，並約定按測量之尺寸計算工程款，則上訴人於接獲該結算書時，應知被
    上訴人係以之計價，而該結算書第一頁復記明工程款總計一百四十八萬六千五百
    六十二元（加計運雜費等款計一百七十三萬七千零六十五元），如上訴人認其尚
    有一一核對尺寸之必要，或對該工程款之數額未能同意，何以未有保留，即予簽
    名確認？上訴人謂其僅係簽收文件云云，顯與事理不符。又證人黃利畫稱「該工
    程結算書及竣工圖係伊與龔開玫一同送交上訴人：：上訴人約略看了一下，伊等
    在上訴人家約停留半小時，上訴人對伊等甚為友好，她原不想簽，後來怕我們回
    去不能交付，我們也希望她簽」（本院卷第一二七頁），其證言固說明上訴人對
    該工程不甚滿意，惟上訴人既於被上訴人要求其核對、閱覽該結算書後簽名，客
    觀上應認其同意該結算書所載之追加減工程項目及金額，至於其是否礙於黃利畫
    等人情面而簽署，自非所問；乃上訴人援引該證言，謂上訴人簽名僅在使黃利畫
    等人交差，非承認其內容云云，自難憑採。又上訴人主張伊於八十八年三月四日
    現場測量時，即表示該日只能針對工程結算書中部分有標明尺寸之項目作丈量、
    記錄，俾利改善，其餘工程項目因尚有重大爭議，未列入是日驗收範圍云云，並
    無證據證明，且其聲請訊問之證人即其友人張俊樟亦稱因施作與原圖不符，大家
    有爭議，當日量很久，以實際尺寸計算工程款等語（見本院卷第一三一頁筆錄）
    ，與證人黃利畫所稱業主表示按尺寸計算工程款乙節相符，足見雙方並無保留其
    他工程暫不驗收之合意，上訴人是項主張尚難信為真實。
五、綜上所述，本件工程總價為一百四十八萬六千五百六十二元（原判決理由四誤載
    為一百四十六萬八千五百六十二元），應堪認定。又兩造造合約關於系爭工程運
    雜費、勞工安全衛生維護費、營造保險費、設計、監工管理費及什稅利潤，均係
    根據裝修工程按比率計算而得，則以該變更後之工程總價為據，依原定比率即運
    雜費為百分之三即四萬四千五百九十六‧九元（依原審所採小數點以下二位四捨
    五入之方式計算），勞工安全衛生維護費百分之○‧二即二千九百七十三‧一元
    ，營造保險費百分之○．三即四千四百五十九‧七元，設計、監工管理費及什稅
    利潤均為百分之六即各為八萬九千一百九十三‧七元，總計其工程款應為一百七
    十一萬六千九百七十九元（原判決理由四第十五行誤載為一百七十一萬六千九百
    七十一元，惟其理由五第二行之計算結果及主文均係以一百七十一萬六千九百七
    十九元計之）。
六、末查，系爭委任契約第六條約定，被上訴人應於八十八年一月廿日完成工程，同
    契約第七條第一款並約定被上訴人未於期限內完成，每逾一日按總設計費千分之
    一計算違約金。查被上訴人至同年二月廿三日完成工程，此乃兩造不爭之事實，
    被上訴人雖謂係因上訴人修改、追加減而增加工作日，系爭工程驗收時，上訴人
    並未提出被上訴人有延誤之情形云云，惟查，系爭工程因上訴人之指示而有修改
    ，固如前述，惟被上訴人於八十八年一月十五日已通知上訴人，指因後陽台增建
    部分，遲遲未有結論，導致工程無法順利進行，須延後施工工期十日，並經上訴
    人確認（見原審訴字卷第七七頁），應認兩造因工程變更，已合意延後完工期限
    至八十八年一月三十日，故被上訴人於同年二月廿三日完工，應認其遲延廿四日
    ，以上開總工程款一百七十一萬六千九百七十九元之千分之一計算，每日違約金
    為一千七百十七元，被上訴人遲延廿四日計四萬一千二百零八元，該數額與上訴
    人因工期遲延，無法使用房屋可能受有之損害相當，被上訴人自應賠償之，上訴
    人以之主張抵銷，自非無據。又上訴人未依約給付工程款，被上訴人請求自支付
    命令送達翌日（即八十八年四月廿二日）起計遲延利息，並無不合，而原審將該
    款區分為設計費八萬九千一百九十四元，依契約第七條第二款規定，按週年利率
    百分之十計息，其餘工程款按週年利率百分之五計息，則上開違約金抵銷利息較
    高之八萬九千一百九十四元，上訴人獲益較多，自應依民法第三百四十二條準用
    同法第三百二十二條第二款規定予以抵銷。職是，本件工程款一百七十一萬六千
    九百七十九元，扣除上訴人已付七十四萬元及違約金四萬一千二百零八元，上訴
    人尚應給付九十三萬五千七百七十一元，並就其中四萬七千九百八十五元（0000
    0－00000＝47985 ）自八十八年四月廿二日起按週年利率百分之十，其餘八十八
    萬七千七百八十六元自同日起按週年利率百分之五計算利息。
七、從而，被上訴人本於契約關係，請求上訴人給付上開本息部分，為有理由，應予
    准許，超過部分之請求則難謂有據，應予駁回。原審就超過上開應准許部分，為
    上訴人敗訴之判決，並為假執行之宣告，自有未洽；上訴意旨就此部分指摘原判
    決不當，求予廢棄改判，為有理由，爰由本院廢棄改判如主文第二項所示。至於
    上開應准許部分，原審判命上訴人給付，及依兩造聲請，以供擔保為條件之准、
    免假執行之宣告，核無違誤，此部分之上訴為無理由，應予駁回。
據上論結，本件上訴為一部有理由，一部無理由，依民事訴訟法第四百五十條、第四
百四十九條第一項、第七十九條但書，判決如主文。
中      華      民      國    八十九    年      三      月      八      日
                                      臺灣高等法院民事第四庭
                                          審判長法  官  李  瓊  蔭
                                                法  官  楊  豐  卿
                                                法  官  高  孟  焄
右正本係照原本作成。
不得上訴。
中      華      民      國    八十九    年      三      月      十三    日
                                                書記官  張  淑  芳


司法院資訊處製作；財團法人民間司法改革基金會備份。
